【裁判字號】    97,易,1738
【裁判日期】    970826
【裁判案由】    贓物
【裁判全文】
臺灣板橋地方法院刑事判決              97年度易字第1738號
公  訴  人  臺灣板橋地方法院檢察署檢察官
被      告  丙○○
上列被告因贓物案件，經檢察官聲請簡易判決處刑（97年度偵字
第10457號），本院認為不宜，改依通常程序處理，並判決如下
：
    主    文
丙○○無罪。
    理    由
一、聲請簡易判決處刑意旨略以：丙○○係設址在臺北縣土城市
    ○○路○ 段260 號某資源回收場員工，負責收購客戶兜售物
    品之工作。詎其明知某真實姓名年籍不詳之成年男子，於民
    國97年3 月12日上午7 時許，攜來上址回收場出售之鐵製攤
    車1 台為來路不明之贓物（該攤車屬甲○○所有、價值約新
    臺幣20,000元，係於同日上午6 時許，在臺北縣中和市○○
    街59巷1 號前，遭前述不詳男子所竊取），竟仍基於故買贓
    物之犯意，以不詳價格，向該名男子收購前開攤車。嗣於同
    日上午8 時許，甲○○發現財物失竊後，隨即前往附近資源
    回收場找尋，迄於同日上午9 時許，因在上址資源回收場覓
    得失竊攤車，始獲悉上情。因認被告涉犯刑法第349 條第2
    項之故買贓物罪嫌云云。
二、按犯罪事實應依證據認定之，無證據不得認定犯罪事實；不
    能證明被告犯罪者，應諭知無罪之判決，刑事訴訟法第154
    條第2 項、第301 條第1 項分別定有明文。又刑事訴訟法上
    所謂認定事實之證據，係指足以認定被告確有犯罪行為之積
    極證據而言，該項證據自須適合於被告犯罪事實之認定，始
    得採為斷罪資料；且事實之認定應憑證據，如未發現相當證
    據，或證據不足以證明，自不能以推測或擬制之方法，以為
    裁判之依據；次按認定不利於被告之事實，須依積極證據，
    茍積極之證據本身存有瑕疵而不足為不利於被告事實之認定
    ，即應為有利於被告之認定，更不必有何有利之證據，而此
    用以證明犯罪事實之證據，猶須於通常一般人均不至於有所
    懷疑，堪予確信其已臻真實者，始得據以為有罪之認定，倘
    其證明尚未達到此一程度，而有合理性之懷疑存在，致使無
    從為有罪之確信時，即應為無罪之判決，最高法院29年上字
    第3105號、30年上字第816 號、40年臺上字第86號、76年臺
    上字第4986號判例意旨及82年度臺上字第163 號判決意旨可
    資參照。
三、公訴人認被告丙○○涉犯上開故買贓物罪嫌，無非以該攤車
    確為被害人甲○○於前述時地遭人所偷竊，為來路不明之贓
    物之情，有被害人甲○○於警詢及偵查中之證述，及失竊現
    場路口監視器翻拍照片在卷可佐，另查一般人在收購陌生人
    所兜售物品之時，為確保本身權益及擔保來源之合法性，必
    定會檢視證明文件、簽訂契約或登記身分資料等查核程序，
    以免購得來路不明之贓物，而被告又自承在資源回收場從事
    收購工作，已長達數年之久，其對於收購物品須登記出賣者
    之年籍等資料，以便一旦日後產生爭議時，得以追溯前手釐
    清責任之業界慣行模式，當應知之甚稔，竟於本件收購攤車
    之際，未為任何必要之查核，即同意出價買受，實悖離常情
    殊甚，足見其主觀上應明知上開攤車屬於贓物無誤，為其論
    據。訊據被告丙○○固供承一名騎乘機車之不詳男子，於上
    開時地，將上開攤車推至渠所任職之資源回收場出售，嗣渠
    並以新臺幣（下同）8000元之價格收購之事實，惟堅決否認
    有何故買贓物之犯行，辯稱：伊確實不知該攤車係他人失竊
    之物，當日失主至資源回收場找尋攤車，隨即表明已報警處
    理，其後警員到場時，伊亦立即提供監視錄影帶以供警員追
    查竊嫌，時隔數日，該名竊嫌又再度推不明來歷之攤車來出
    售，伊並立即通報警員，協助查緝，實係不知該男子當初推
    攤車來販售時，即知該攤車為贓物而收購等語。
四、經查：
(一)被告所購得之上開攤車，係被害人郭錦春於97年3月12日上
    午6時許，放置於臺北縣中和市○○街59巷1號前，為不詳姓
    名之男子所竊取等情，業據被害人郭錦春於警訊、偵查中供
    述在卷，並有失竊現場路口之監視器翻拍照片二幀附卷為證
    ，足證被告向該不詳姓名男子所購得之攤車確為他人失竊之
    贓物無誤。惟縱然上開攤車確為來源不明之竊贓物，惟刑法
    第349 條第2 項故買贓物罪之成立，須行為人主觀上明知所
    購入之物係贓物，仍故以買受為要件，此觀之條文文義所載
    之「故買」自明，苟行為人無從確知該贓物之來源，自無成
    立故買贓物之餘地，合先敘明。
(二)又有關本案查獲之經過，業據證人即被害人郭錦春於本院審
    理中到庭證稱：當天我婆婆下樓發現攤車不見了，我們從監
    視錄影帶看到一個男子一邊騎乘機車一邊推著攤車，可能是
    我們攤車下面有輪子，所以才推得動，後來我們先到國光派
    出所報案，因為我們賣了十幾年，攤車屬於舊的，所以才想
    到資源回收場找找看，我們先從中和找，找到了土城，後來
    進入被告之資源回收場，進入一看就看到我們的攤車，我婆
    婆有詢問裡面工作人員，問說這台攤車是何人拿來賣的，賣
    多少，並說攤車是我們的，資源回收場就說有一個人推過來
    賣的，表示不知道是誰拿過來賣的，我們說要買回那台攤車
    ，結果回收場的人就說不用，叫我們直接推回去，資源回收
    場的人說當時來賣攤車的人說因為他不想賣了，才會拿攤車
    來賣，他們也不知道是小偷偷了以後拿來賣等語，是衡諸常
    情，苟被告明知上開攤車乃該男子竊取而得之贓物，則其於
    收購後，理應將之隱蔽、儘速轉手處分，甚或將之拆解破壞
    原狀，增加辨識之困難，以免失主或警員循線查得其收贓之
    情事，詎其未為此舉，反而於收購攤車後，隨意置放於資源
    回收場明顯處所，於失主郭錦春及其家人前來找尋攤車時，
    一眼即得以望見該攤車，尋回失物，則其所稱不知該攤車係
    贓物等語，或非虛妄。再觀之，上開攤車失竊後，經被害人
    報警處理，警員循線至被告任職之資源回收場了解收購過程
    ，被告亦協助警員查得涉嫌竊盜攤車之男子，亦據證人警員
    邱岳昇於本院審理中到庭證稱：因為被告當時沒有登記販售
    攤車男子之姓名，所以被移送贓物罪，後來在97年3 月16日
    被告打電話到隊上，表示上次賣贓物的人又來了，等我們趕
    到現場，竊嫌可能覺得被告都不給他錢，故意拖延時間，竊
    嫌就留下攤車，騎乘機車離開了，當時被告有記下車號，後
    來再調閱監視錄影器請被告指認，經循線追查結果，確認竊
    嫌為「鄧富全」，之後通知該竊嫌均未到案說明，隨後就移
    送鄧富全竊盜，被告於第二次協助追查之過程中均主動與我
    們副隊長聯絡，被告所陳述之內容，經核對監視器結果，均
    與事實發生的經過相符等語，並提出臺北縣政府警察局中和
    分局刑事案件報告書附卷為證，顯見被告於事後均主動積極
    協助警員追查竊盜犯嫌，並無隱瞞，是苟被告明知該贓物係
    來歷不明之贓物，則其豈會主動提供贓物之來源予警員追查
    ，而更陷己於不利之境地？益徵被告主觀上對於該攤車應無
    贓物之認識。
(三)又查，資源回收業者非如當鋪業者受有明確收當物品法律規
    範之拘束，尤以資源回收之舊物種類繁多，為求經濟及回收
    之效率，於買賣舊物時，亦無嚴整之過瀘機制，以確立物品
    之合法來源，此節亦據證人即資源回收場負責人洪濬緯到庭
    證述明確，且攤車亦非屬強制登記所有權之物品，是原聲請
    簡易判決處刑意旨認被告未要求來源證明資料或登記兜售者
    身分資料即予收購之，即認其對於系爭攤車可能係贓物而有
    所認識云云，稍嫌速斷，更何況本件攤車已使用十餘年，業
    已陳舊之情，亦據被害人甲○○於證述在卷，是被告於收購
    之時以過磅秤重方式，收購該攤車及車內物品，並無異常之
    舉，此核亦與一般故買贓物者通常會以異常低於市價之價格
    收購贓物，以作為其冒收贓物風險所應得之高額利潤之情形
    不符，是以被告收購時雖未予詳查該攤車來源，惟此亦與被
    告對於該攤車是否為贓物之主觀認識有間，是依被告收購該
    攤車之過程、於收購攤車後之處理及事後協助警員追贓之態
    度等細節，綜合參稽結果，則其所辯不知該攤車係贓物等語
    ，應為事實而可採信。
五、綜上所述，公訴人憑以認定被告涉有刑法第349 條第2 項之
    故買贓物犯行之論據，在客觀上未達於通常一般人均不致有
    所懷疑之程度。此外，復查無其他積極證據足資證明被告有
    何公訴人所指之故買贓物之犯行，本院無從形成被告有罪之
    確信，自難以故買贓物罪相繩。既不能證明被告犯罪，揆諸
    前揭說明，自應諭知被告無罪之判決。
據上論斷，應依刑事訴訟法第452 條、第301 條第1 項，判決如
主文。
本案經檢察官乙○○到庭執行職務
中    華    民    國    97    年    8     月    26  日
                  刑事第十一庭  審判長法  官  徐蘭萍
                                      法  官  林淑婷
                                      法  官  邱景芬
上正本證明與原本無異。
如不服本判決，應於收受送達後10日內向本院提出上訴書狀（應
敘述具體理由並附繕本）。
上訴書狀如未敘述理由，應於上訴期間屆滿後20日內補提理由書
於本院。
                                       書記官  莊川億
中    華    民    國    97    年    8     月    28    日


司法院資訊處製作；財團法人民間司法改革基金會備份。
